【裁判字號】    92,易,62
【裁判日期】    920702
【裁判案由】    違反著作權法
【裁判全文】
臺灣臺中地方法院刑事判決                            九十二年度易字第六二號
    公  訴  人  臺灣臺中地方法院檢察署檢察官
    被      告  甲○○○○份有限公司  設臺中縣烏日鄉○○街九十巷四三號
    代  表  人  林五梅
    被      告  丁○○
                乙○○
右列被告等因違反著作權法案件，經檢察官提起公訴（九十一年度偵字第三九九一號
、第一二二一四號），本院判決如左：
    主  文
甲○○○○份有限公司法人之受僱人、從業人員因執行業務，擅自以重製之方法侵害
他人之著作財產權，科罰金新臺幣捌萬元。
丁○○共同連續擅自以重製之方法侵害他人之著作財產權，處有期徒刑拾月。
乙○○共同連續擅自以重製之方法侵害他人之著作財產權，處有期徒刑柒月。緩刑貳
年。
扣案如附表壹所示之光碟共拾壹片、如附表貳所示電腦內之電腦程式，均沒收。
    事  實
一、丁○○係址設臺中縣烏日鄉○○街九十巷四三號「甲○○○○份有限公司」（下
    稱三信公司）實際負責公司營運之人，從事販賣、維修電腦及週邊設備、器材等
    業務。乙○○則係該公司所僱用之員工，從事測試電腦硬體設備、販賣、維修電
    腦及週邊設備、器材等業務之工作。二人均明知「MS- Windows 98II，MS Offic
    2000（含MS Access、MS Excel、MS FrontPage、MS Outlook、MS PowerPoint、
    MS Word）」等電腦程式係丙○○○公司（下稱微軟公司）享有著作財產權之著
    作物，未經微軟公司同意或授權，不得擅自重製。丁○○竟基於擅自以重製之方
    法侵害他人之著作財產權之概括犯意，自八十八年十二月間某日起至九十年十二
    月間某日止，在臺中市○○路一○五號一樓一之十室之營業處所，或臺中市○○○○路二五二號營業處所（自九十年十二月間起），與其公司不詳姓名、年籍之
    工讀生基於前揭犯意之聯絡，由該不詳姓名、年籍之工讀生將前揭微軟公司之電
    腦程式著作重製存入電腦內，再將該等電腦販售予不特定之顧客，藉以提升電腦
    之銷售業績。乙○○基於與丁○○前揭擅自以重製之方法侵害他人之著作財產權
    之概括犯意聯絡，自九十年十一月間某日，在臺中市○○路一○五號一樓一之十
    室之營業處所，未經微軟公司同意或授權，由乙○○以其所有，在臺中市○○路
    「NOVA」廣場向不詳人士所購得，含有未經微軟公司授權或同意而重製之含有上
    開電腦程式即如附表一所示之光碟共十一片，將該等光碟所含之電腦程式重製存
    入電腦內，再於九十一年十一月十五日將該電腦販售予微軟公司市場調查人員；
    及於九十一年十二月間某日，在臺中市○○○○路二五二號營業處所，連續重製
    前開電腦程式存入三信公司所有之電腦內，擅自重製之情形如下：(1)三信公司之
    十部電腦內，編號Ｉ３、Ｉ７、Ｉ１３電腦中之「MS- Windows 98II」軟體序號
    （指中間十位數字）均為OEM-00000 00；(2)編號Ｉ２、Ｉ４、Ｉ１１電腦中之「
    MS- Windows 98II」，軟體序號均為OEM-00000 00；(3)編號Ｉ５、Ｉ６、Ｉ９電
    腦中之「MS- Windows 98II」軟體序號均為OEM -0000000；(4)編號Ｉ１、Ｉ３、
    Ｉ５、Ｉ６、Ｉ９、Ｉ１１、Ｉ１３電腦中之「MS Office 2000（含MS Access
    、MS Excel、MS FrontPage、MS  Outlook、MS PowerPoint、MS Word），軟體
    序號（指中間十位數字）均為000-0000000。嗣於九十一年二月十九日，微軟公
    司會同員警，前往臺中市○○○○路二五二號「三信公司」營業處所進行搜索，
    查獲共計有十臺電腦內有丁○○、乙○○未經微軟公司同意或授權所擅自重製著
    作財產權人之電腦程式（如附表二所示）、乙○○所有之光碟片十一片（如附表
    一所示）及估價單、電腦商品訂購單等物品。
二、案經微軟公司告訴及臺中市警察局第一分局報告臺灣臺中地方法院檢察署檢察官
    偵查起訴。
    理  由
一、訊據被告丁○○固坦承：其係實際負責被告三信公司營運之人等語，核與被告三
    信公司之名義負責人林五梅於本院審理時所稱：其是在幼稚園工作，其只是掛名
    負責人，三信公司裡內事務其均未經手處理，是由被告丁○○經營（見本院九十
    二年一月二十二日訊問筆錄）等語相符，且有林五梅於幼稚園任職之服務證明書
    乙紙在卷可佐，足見被告丁○○所稱，其係實際負責被告三信公司營運之人等語
    ，堪可採信。被告乙○○坦承：於前開時間，受雇於被告三信公司，及曾將告訴
    人微軟公司上揭電腦程式著作，未經告訴人微軟公司授權，即將該等電腦程式重
    製存入查獲之電腦內等語，惟被告丁○○、乙○○均矢口否認有何違反著作權法
    之犯行，被告丁○○辯稱：扣案之電腦內雖有告訴人微軟公司享有著作財產權之
    電腦程式，然該等電腦係一家幼稚園不要的舊電腦，伊要求被告乙○○存入電腦
    程式測試該等電腦設備，想把該等電腦當成中古零件來賣，並無販賣該等電腦之
    意。又估價單內有寫「Windows 98」正版，就表示公司確實有附合法軟體給客戶
    ，在資訊展時，公司是賣聯強國際的電腦，會附有「Windows 98」隨機版云云；
    被告乙○○則辯稱：扣案電腦係被告丁○○要求其測試該等電腦硬體設備，所以
    其才重製前揭電腦程式存入電腦內測試，並無販賣之意，其以為沒有販賣就不違
    法云云。然查：
（一）「MS- Windows 98II，MS-Office 2000（含MS Access、MS Excel、MS Front
      Page、MS Outlook、MS PowerPoint、MS Word）」等電腦程式係微軟公司享有
      著作財產權之著作物乙節，業據告訴代理人滕澤珩律師陳明在卷，且有著作權
      登記證明暨相關宣誓證書等在卷可憑。又告訴人微軟公司享有著作權之上開電
      腦程式著作，於出售時均附有說明書及真品證明書，於其真品證明書上編列有
      一獨立之軟體序號以茲分辨，且須輸入正確之序號方得進行該等程式之安裝，
      再每套軟體之序號不同，於正常使用之情形下，使用者應就每一臺電腦安裝一
      套軟體，即每一套軟體不得同時由不同電腦共享或使用等情，業經告訴代理人
      滕澤珩律師陳述明確，並有「使用者授權合約」影本一份附卷足佐。
（二）被告丁○○雖辯稱：扣案之電腦內雖有告訴人微軟公司享有著作財產權之電腦
      程式，然該等電腦係一家幼稚園不要的舊電腦，伊要求被告乙○○存入電腦程
      式測試該等電腦設備，想把該等電腦當成中古零件來賣，並無販賣該等電腦之
      意；被告乙○○辯稱：扣案電腦係被告丁○○要求其測試該等電腦硬體設備，
      所以其才重製前揭電腦程式存入電腦內測試，並無販賣之意，其以為沒有販賣
      就不違法云云。惟查：上揭事實業據告訴代理人滕澤珩律師於警詢、偵查及
      本院審理時指述甚詳，且告訴人公司曾於九十年十一月十四日、同月十五日分
      別派員化名「趙俊堯」、「翁汎宇」向被告丁○○、乙○○購買電腦，此為被
      告丁○○、乙○○所是認，且有被告丁○○、乙○○經手簽立之電腦商品訂購
      單、估價單各乙紙在卷可參。而上揭電腦之「MS- Windows 98II」軟體序號（
      指中間十位數字）均為OEM-0000000；電腦中之「MS Office 2000（含MS
      Access、MS Excel、MS FrontPage、MS Outlook、MS PowerPoint、MS Word）
      ，軟體序號（指中間十位數字）均為000-0000000，有電腦螢幕列印資料在卷
      可憑（附於偵查卷第六一頁至七六頁）；另於九十一年二月十九日，告訴人
      公司會同員警，前往臺中市○○○○路二五二號被告三信公司營業處所進行搜
      索，查獲共計有十二臺電腦內，其中有十部電腦，編號Ｉ３、Ｉ７、Ｉ１３電
      腦中之「MS- Windows 98II」軟體序號均為OEM-0000000；編號Ｉ２、Ｉ４、
      Ｉ１１電腦中之「MS- Windows 98II」，軟體序號均為OEM -0000000；編號Ｉ
      ５、Ｉ６、Ｉ９電腦中之「MS- Windows 98II」軟體序號均為OEM -0000000
      ；編號Ｉ１、Ｉ３、Ｉ５、Ｉ６、Ｉ９、Ｉ１１、Ｉ１３電腦中之「MS
      Office 2000（含MS Access、MS Excel、MS Front Page、MS Outlook、MS
      PowerPoint、MS Word），軟體序號均為000-0000000乙情，有現場查獲照片、
      電腦螢幕照片數幀、搜索當天所製作之電腦軟體整理表乙份在卷可憑，並有扣
      案如附表所示之光碟片共十一片可稽，而該等光碟片均非正版光碟片，且無授
      權書，亦有查獲照片附卷足參。則被告丁○○既為被告三信公司之實際經營者
      ，自當遵守及監督身為電腦工程師之被告乙○○遵守上揭「使用者授權合約」
      約定，被告丁○○、乙○○以違反上開合約之方式安裝，自屬侵害告訴人之著
      作權，其等前揭所辯，尚無足採信。
（三）另被告丁○○辯稱：卷附自八十八年十二月二十日起至九十一十二月間之估價
      單、電腦商品訂購單內有寫「Windows 98」正版，就表示公司確實有附合法軟
      體給客戶，在資訊展時，公司是賣聯強國際的電腦，會附有「Windows 98」隨
      機版云云。然查：依該等估價單、電腦商品訂購單內容以觀（見偵查卷第九七
      頁至一五一頁），僅就電腦硬體之價格予以標示，再就該等價格加總為總金額
      ，而在消費者特別需求欄、備註欄或以上配備未更改者以型錄為標準配備欄內
      註記有：安裝「WIN 98」、或灌「WIN ME」送「WIN 98」、「WIN 98」、等
      字樣（見偵查卷第九八頁、九九頁、一○○頁、一○三頁、一○四頁、一○六
      頁、一○七頁、一○八頁、一一○頁、一一一頁、一一二頁、一一四頁、一一
      八頁、一一九頁、一二○頁、一二一頁、一二二頁、一二五頁、一三三頁、一
      三四頁、一三八頁、一三九頁、一四八頁、一五○頁）、「Office 2000」
      字樣（見偵查卷第九七頁、一○○頁、一○一頁、一○三頁、一○六頁、一○
      八頁、一○九頁、一一四頁、一一六頁、一一七頁、一一八頁、一一九頁、一
      二一頁、一二三頁至一三五頁、一三七頁至一五一頁），惟均未載有所附該等
      電腦程式金額。被告丁○○雖以前揭言詞置辯，然前揭單據內容，均未曾載有
      「Windows 98」正版字樣，且該等單據內所表明出售之電腦主機品牌亦非全然
      均係「聯強國際」廠牌之電腦，亦有「神通」、「頂尖」、「捷元」等廠牌之
      電腦；另告訴代理人滕澤珩律師於本院審理時指稱：告訴人公司就算是大廠牌
      之電腦硬體，也不會提供「Office 2000」隨機版搭售（見本院九十二年二月
      十九日訊問筆錄）等語明確，且被告丁○○於本院審理時自承：估價單上所載
      有之程式，就「Office 2000」部分並未提供客戶授權書，就軟體部分，因客
      戶會要求在估價單上標明「Office 2000」，公司工讀生就有可能將程式安裝
      上去，這部分未經授權（見本院九十二年二月十九日訊問筆錄）等語明確，則
      被告丁○○確於八十八年八月間起至九十年十二月間止，由公司內不詳之工讀
      生非法重製告訴人公司前揭電腦程式於電腦後，再予以販售，其上開所辯，不
      足採認。是本件事證明確，被告等犯行洵堪認定，應予依法論科。
二、被告三信公司之從業人員即被告丁○○、受僱人即被告乙○○於前開時、地，非
    法重製告訴人微軟公司享有著作財產權之電腦程式所為，被告丁○○、乙○○均
    係違反著作權法第九十一條第一項之擅自以重製之方法侵害他人之著作財產權罪
    ；就被告三信公司部分，被告公司之從業人員即被告丁○○、受僱人乙○○，因
    執行業務，而擅自以重製之方法侵害他人之著作財產權，應論以著作權法第九十
    一條第一項之擅自以重製之方法侵害他人之著作財產權罪，被告三信公司應依同
    法第一百零一條第一項規定科以該條款所定之罰金（另被告三信公司雖於九十一
    年八月一日登記解散，有經濟部公司基本資料查詢表乙紙在卷可憑。然按解散之
    公司除因合併、破產而解散外，應行清算，公司法第二十四條定有明文。而依民
    法第四十條第二項之規定，法人至清算終結止，在清算之必要範圍內，視為存續
    。公司法第二十五條亦規定：解散之公司，於清算範圍內，視為尚未解散。故公
    司之解散，固為法律上人格消滅之原因，但公司經解散後，其法人格並非即告消
    滅，必須經清算程序，處理其未了事務後，始歸消滅。經查：被告三信公司固已
    登記解散，然尚未為清算程序，且亦未有何公司合併、破產之情形，有本院民事
    前案紀錄乙份在卷可憑，是被告三信公司雖登記解散，然其尚未進行經清算程序
    ，是被告三信公司之法人人格尚未消滅，併此敘明）。被告丁○○與該不詳姓名
    、年籍之工讀生，被告乙○○與被告丁○○二人間，各有犯意之聯絡，行為之分
    擔，均為共同正犯。被告丁○○、乙○○先後多次重製重製犯行，均時間緊接，
    所犯罪名相同，顯係各出於概括之犯意為之，均為連續犯，爰依刑法第五十六條
    之規定各以一罪論，並加重其刑。被告丁○○自八十八年十二月間某日起至八十
    九年八月前止，所為與三信公司內不詳姓名、年籍之工讀生共同非法重製上開告
    訴人公司享有著作財產權之電腦程式，及扣案共有十臺電腦內非法重製告訴人公
    司享有著作財產權之電腦程式，公訴人僅起訴七臺電腦，另三臺電腦亦有非法重
    製之犯行部分，雖均未據公訴人提起公訴，然該等部分與已起訴部分，具有連續
    犯裁判上一罪之關係，本院自應予以審究。爰審酌被告公司及被告二人於本院審
    理迄今尚未賠償告訴人之損害、惟被告丁○○、乙○○二人均素行良好，有臺灣
    高等法院被告全國前案紀錄表在卷可稽，被告乙○○僅係受僱人，及犯罪後之態
    度等一切情狀，分別量處如主文所示之刑，以示懲儆。再被告乙○○前未曾受有
    期徒刑以上刑之宣告，有前開前案紀錄表在卷可稽，其因一時失慮，偶罹刑典，
    經此刑之宣告後，應知警惕而信無再犯之虞，本院因認暫不執行其刑為當，予以
    宣告緩刑二年，用啟自新。至扣案如附表一所示之光碟共十一片，均係被告乙○○所有，供其犯罪所有之物，業據被告乙○○供陳在卷，應依刑法第三十八條第
    一項第二款沒收；又查獲之電腦十臺內非法重製告訴人公司前揭電腦程式著作存
    入之檔案（即如附表二所示），為被告丁○○所有，因犯罪所得之物，應依刑法
    第三十八條第三款宣告沒收。另扣案之估價單等單據，雖為被告丁○○所有，然
    該等估價單、電腦商品訂購單並非供被告等為重製犯行所用之物品，是就此部分
    ，爰不為沒收之諭知。
三、公訴意旨另認：被告乙○○自八十九年八月間某日起至九十年十一月間，為吸引
    客人購買電腦，而在臺中市○○路一○五號一樓一之十室，連續非法重製告訴人
    公司前開享有著作財產權之電腦程式於電腦內，且向不特定客人以附贈非法重製
    之電腦軟體方式招攬客人購買電腦設備，因認被告乙○○此部分亦涉有違反著作
    權法第九十一條第一項之擅自以重製之方法侵害他人之著作財產權罪嫌。然按犯
    罪事實應依證據認定之，無證據不得推定其犯罪事實，又不能證明被告犯罪或其
    行為不罰者，應諭知無罪之判決，刑事訴訟法第一百五十四條及第三百零一條第
    一項分別定有明文。認定不利被告之事實，須依積極證據，苟積極證據不足為不
    利於被告事實之認定時，即應為有利被告之認定，最高法院三十年度上字第八一
    六號判例意旨可資參照。公訴人雖認被告乙○○曾於上揭時、地亦有非法重製告
    訴人微軟公司電腦程式著作之犯行云云，無非係以卷附之估價單、電腦商品訂購
    單，及被告乙○○於上揭時間即受僱於三信公司為主要論據。惟查：依卷附之估
    價單及電腦商品訂購單（附於偵查卷第九七頁至一五一頁）以觀，該等單據上之
    經手業務人員紀錄中均未曾有被告乙○○經手簽名之情形，僅其中二筆電腦商品
    訂購單內，係由被告乙○○負責收取款項（見偵查卷第九七頁、第一四二頁）之
    記載，是實難僅以被告乙○○於八十九年八月間起至九十年十一月間止，在被告
    三信公司任職遽以認定被告乙○○於該段時間內，有非法重製前開電腦程式著作
    之犯行。此外，本院復查無其他證據證明被告乙○○確有該等犯行，是揆諸前揭
    法條及判例意旨，原應為被告乙○○無罪之諭知，然此部分因公訴人認此部分與
    前揭被告乙○○經本院論罪科刑部分，具有連續犯裁判上一罪之關係，是爰不另
    為無罪之諭知，併此敘明。
據上論斷，應依刑事訴訟法第二百九十九條第一項前段，著作權法第九十一條第一項
、第一百零一條第一項，刑法第十一條前段、第二十八條、第五十六條、第七十四條
第一款、第三十八條第一項第二款、第三款，判決如主文。
中      華      民      國    九十二    年      七      月      二      日
                                     臺灣臺中地方法院刑事第六庭
                                         法  官  劉麗瑛
右正本證明與原本無異。
如不服本判決，應於判決送達後十日內向本院提出上訴狀，上訴於臺灣高等法院臺中
分院( 須附繕本 )。
                                         書記官
中      華      民      國    九十二    年      七      月      二      日
【附表一】扣案被告乙○○所有之光碟片
一、內含「MS- Windows」2000專業版電腦程式之光碟二片
二、內含「MS- Windows」XP版電腦程式之光碟三片
三、內含「MS- Windows」98版電腦程式之光碟三片
四、內含「MS-Office」XP版電腦程式之光碟一片
五、內含「MS- Windows」XP Plus版電腦程式之光碟一片
六、內含「MS- Windows」2000 Advanced Server版電腦程式之光碟一片
附錄論罪科刑法條
著作權法第九十一條第一項：
擅自以重製之方法侵害他人之著作財產權者，處六月以上三年以下有期徒刑，得併科
新台幣二十萬元以下罰金。


司法院資訊處製作；財團法人民間司法改革基金會備份。
